【裁判字號】    89,上易,2
【裁判日期】    890118
【裁判案由】    違反專利法
【裁判全文】
臺灣高等法院臺中分院刑事判決          民國八十九年度上易字第二號
    上  訴  人  臺灣彰化地方法院檢察署檢察官
    被      告  甲○○
    選任辯護人  曾耀聰  律師
右上訴人因被告違反專利法案件，不服台灣彰化地方法院中華民國八十八年九月二十
三日第一審判決（民國八十七年度易字第一八九三號，起訴案號：台灣彰化地方法院
檢察署民國八十七年度偵續(二)字第二號），提起上訴，本院判決如左：
    主      文
上訴駁回。
    理      由
一、本案經本院審理結果，認第一審判決並無違誤，應予維持，並引用第一審判決書
    記載之理由（如附件）。
二、本案經中國機械工程學會、中國生產力中心、經濟部中央標準局財團法人工業技
    術研究院及國立中興大學等五個單位鑑定結果，竟至意見紛歧，而終難得其定論
    ，以該五個單位均具特別知識經驗之諸多鑑定人尚且不能決之事項，衡諸被告僅
    係國小畢業，以被告本身知識經驗之條件而言，尚難期待被告認識其所為業已侵
    害他人之專利權，更見被告並無犯罪之故意。檢察官上訴意旨仍執前詞，指摘原
    判決不當，非有理由，應予駁回。又本案業經上開五單位鑑定在案，告訴人丙○
    ○於本院審理時請求再送其他機關鑑定，核無必要，併此明。
三、據上論斷，應依刑事訴訟法第三百七十三條、第三百六十八條，判決如主文。
本案經檢察官乙○○到庭執行職務。
中      華      民      國    八十九     年      一       月    十八    日
                                  臺灣高等法院臺中分院刑事第八庭
                                        審判長法  官  羅  得  村
                                              法  官  林  輝  煌
                                              法  官  劉  榮  服
右正本證明與原本無異。
不得上訴。
                                              書記官  林  玉  惠
中      華      民      國    八十九     年      一       月    十九    日
                                                                        Ｑ
臺灣彰化地方法院刑事判決                        八十七年度易字第一八九三號
    公  訴  人  臺灣彰化地方法院檢察署檢察官
    被      告甲○○  男四十五歲（民國○○○年○月○○日生）
                        住台中市○○路四三六號
                        身分證統一編號：Ｎ一0000000號
    選任辯護人  曾耀聰律師
                        住台中巿三民路一段一四九號五樓之一
右列被告因違反專利法案件，經檢察官提起公訴（八十七年度偵續二字第二號），本
院判決如左：
    主  文
甲○○無罪。
    理  由
一、公訴意旨略以被告甲○○係位於彰化縣秀水鄉○○街八三Ｏ號籃王實業有限公司
    負責人，明知「鎖心卡梢防撥，防敲結構改良」業經告訴人丙○○向主管機關經
    濟部中央標準局申請，並於民國八十四年六月間取得第一Ｏ一五八二號新型專利
    權，且未經丙○○之同意，竟自八十五年間，於上開公司大量製造相仿之機車大
    鎖銷售，致丙○○上開新型專利權受侵害。嗣於八十五年五月二十三日十三時許
    ，在上址為警查獲，並扣得甲○○所有之機車大鎖一百二十支 (其中一百十八支
    由報告機關責由甲○○保管），因認被告涉有違反專利法第一百廿五條之罪嫌等
    語。
二、按犯罪事實應依證據認定之，無證據不得推定其犯罪事實，又不能證明被告犯罪
    者，應諭知無罪之判決，此於刑事訴訟法第一百五十四條及同法第三百零一條第
    一項分別定有明文。訊據被告甲○○固坦承右揭時地製造扣案機車大鎖及銷售之
    事實不諱，惟堅決否認有違反專利法犯行，辯稱：「該機車大鎖係伊於民國八十
    三年間即已生產製造，為伊自己發明，且本案經過多次鑑定，伊製造之大鎖與告
    訴人專利範圍之原理與構造並不相同，告訴人之產品帶動塊係被卡銷斜面包圍住
    ，上下邊別頂於斜面，利用斜面夾住帶動塊，以達防敲之目的，無論修正前後，
    帶動塊上下邊凸出斜面以外，故斜面一定必須存在，且帶動塊必需在斜面以內，
    而伊之產品帶動塊上下邊分別突出於斜面以外，並未與斜面接觸，帶動塊左右側
    係分別頂於卡銷之頂端，而非斜面，二者顯然不同，伊之產品並未侵害告訴人之
    專利權」等語。
三、次按本件於八十五年五月廿三日由告訴人會警查扣被告生產之機車大鎖移送偵查
    後，由臺灣彰化地方法院檢察署檢察官送請經濟部中央標準局（下簡稱中標局）
    鑑定結果認與告訴人專利範圍不同而由檢察官以八十五年度偵字第四０七二號不
    起訴處分，經告訴人以其自行送請中國機械工程學會（下簡稱機械學會）之鑑定
    結果聲請再議，由台灣高等法院台中分院檢察署發回續查後，經檢察官再送請財
    團法人工業技術研究院（下簡稱工研院）鑑定結果仍認被告產品與告訴人專利權
    範圍有異，乃經檢察官以八十六年偵續字第七號不起訴處分，告訴人又以其自行
    送請中國生產力中心（下簡稱生產力中心）所為之鑑定結果，聲請再議後發回續
    查，續由檢察官再以八十六年偵續一字第九號不起訴處分，嗣告訴人以其專利權
    範圍業經中央標準局函准通知同意更正，並於八十六年九月一日更正公告在案為
    由聲請再議而發回續查起訴在案，此有以上案號偵查卷等件可憑，合先敘明。公
    訴人因此以告訴人丙○○之指訴及本件告訴人之專利權之範圍，業於八十六年八
    月廿七日准予更正，上揭中標局及工研院之鑑定均係在更正前所為，其等依循更
    正前之資料，所為之鑑定結果自非正確，且被告以其妻曾彩鳳名義就其大鎖產品
    申請專利，亦經中標局認定與告訴人產品屬同一構造而不予專利，又告訴人送請
    機械學會及生產力中心之鑑定結果亦均認被告產品係屬仿冒等情為論據，固非無
    見，惟查：
（一）告訴人之「鎖心卡梢防撥，防敲結構改退」於八十四年六月間向中標局申請取
      得第一０一五八二號新型專利權，期間自八十四年六月廿一日起至九十五年十
      一月四日止，嗣該專利權之範圍於八十六年六月六日經中標局通知告訴人更正
      圖說，於八十六年七月廿七日經中標局函准更正乙節，有中標局第一０一五八
      二號專利證書、台專判０二０一六字第一二一九四二號函、台專判０二０一六
      字第一三三八五三號函可憑，而上揭檢察官送請中標局及工研院鑑定之時間為
      八十五年九月四日及八十六年三月十五日，固亦均在告訴人更正專利權圖說時
      間之前，然告訴人自行送請機械學會及生產力中心鑑定之時間分別為八十五年
      十二月七日及八十六年二月廿一日，此有機械學會及生產力中心之鑑定報告在
      卷足參，核亦均在告訴人更正圖說之前，準此，如認中標局及工研院之鑑定因
      係在告訴人更正圖說之前而不正確，則告訴人引以為據之機械學會、生產力中
      心之所為之鑑定結果自亦非可認係正確。又告訴人申請第一０一五八二號新型
      專利權，嗣後其專利權之說明圖說雖有更正，然查其申請專利權實質內容範圍
      並不因圖式之修正而變更，否則即有實質變更之問題（參見專利法第一百零五
      條準用六十七條規定自明），而上揭由檢察官送請中標局及工研院之鑑定，用
      以與被告機車大鎖產品實物比對者，並非專以告訴人之專利所附圖式為限，而
      係以告訴人向中標局提出申請之專利範圍為鑑定對象，此觀諸中標局鑑定報告
      中「二、異同說明中之（一）就第00000000號（按即告訴人第一０一
      五八二號專利權）專利案之申請專利範圍」之說明、及工研院鑑定報告中就告
      訴人「新型專利第一０一五八二號主要技術特徵」中係「參酌申請專利範圍文
      字，及參酌專利說明書內容與圖示」（見該報告第二頁倒數第二行），及專利
      法第一百零三條第二項所規定：「新型專利權範圍，以說明書所載之申請專利
      權範圍為準。必要時，得審酌說明書及圖式」亦明，是無論告訴人圖式有否變
      更，既然用以比對之申請專利實質範圍始終未予變更，則上開中標局及工研院
      之鑑定是否因告訴人其後圖式有所更正，即遽認該二鑑定結果為不正確，似嫌
      無據。
（二）次查告訴人之「鎖心卡梢防撥、防敲結構改良」之新型專利權，其申請專利範
      圍，係鎖心之帶動塊頂於二卡梢之凹槽處，其特徵在卡梢之凹槽旁設斜面，帶
      動塊置於凹槽處時，側邊頂於斜面之最低點，當上鎖時，可防止卡梢向內縮；
      而本件被告製造，經扣案之機車大鎖，其本體包含一鎖心，二卡梢及二彈簧，
      其構造與專利案申請專利範圍比較，雖同於鎖心設帶動塊、卡梢設凹槽之習用
      元件及防止外物使卡梢退縮之目的，惟被告所製造之鎖之卡梢凹槽處設缺口及
      斜面、帶動塊兩側置於缺口處，兩邊供卡梢斜面一端頂抵之構造，不同於專利
      案帶動塊兩側頂於斜面最低點之構造特徵，又專利案之圖示顯示，其帶動塊兩
      側置於二卡梢斜面內，亦不同於被告鎖之帶動塊之兩側突出於二卡梢之「缺口
      」外，故認被告所製之鎖，其整體構造，與專利案申請專利範圍不同，業據本
      院勘驗在卷，並經中標局派員鑑定結果，同為認定：「現場之機車鎖與000
      0000號專利（新型第一０一五八二號）申請範圍不同」，有該局（八五）
      台專（判）○六○○六字第一四一三九七號鑑定函在卷可稽，且本案專利品及
      被告所製造之機車大鎖經送工研院鑑定結果，亦認被告之機車大鎖與告訴人之
      申請專利範圍不同，有該院八十六年七月二十八日（八六）工研法字第二○二
      二號函及鑑定報告附卷可憑，而該二鑑定報告雖係於告訴人更正圖說前所為，
      然係以告訴人申請專利實質範圍為鑑定對象，該二鑑定報告尚非不可採，已如
      上述；告訴人雖執其自行送請之鑑定結果認被告產品涉係屬仿冒，固據其提出
      機械學會及生產力中心之鑑定報告二件為證，然查中標局係屬經濟部主管專利
      申請之政府單位，工研院係國內著名之鑑定機關，復均係由臺灣彰化地方法院
      檢察署依法送請鑑定，該二件鑑定報告自較身份為當事人之告訴人自行送由鑑
      定之結果為客觀，矧上揭其中工研院之鑑定結果，更認定非僅被告扣案之機車
      大鎖與告訴人所申請之專利權範圍不同，乃告訴人提出併交由檢察官送請鑑定
      之產品，亦與告訴人本身所申請之專利權範圍不同，而與被告之產品結構相同
      ，稽此，告訴人其所自行送請鑑定之客觀性及正確性，即非無疑。再於告訴人
      更正圖說後，被告於八十八年六月十六日將其機車大鎖送請國立中興大學鑑定
      結果，亦認被告之「大鎖與新型第一０一五八二號專利更正後之專利內容，雖
      均利用習知之原理縮減帶動塊與卡梢之間隙，則可縮減卡梢之移動量，而達到
      防撥、防敲之功能，但待鑑定品之結構依全要件原則，並不同於新型第一０一
      五八二號之專利權範圍；因結構不同，在防撥、防敲之功能上，待鑑定品優於
      專利內容，故依均等論，待鑑品不等同於專利內容，由全要件原則、均等論觀
      之，待鑑品應無侵害專利權之虞」，有該校八十八年七月二十三日機鑑（８８
      ）字第一九六號鑑定報告書乙件在卷可參，告訴人雖認該該校之鑑定不正確，
      然查該校係屬國內知名國立大學，且為司法院與行政院指定之專利侵害鑑定專
      業機構之一（見卷附中標局函復本院所附之專利侵害鑑定專業機構名冊），其
      鑑定程序亦係循由經濟部制定之「專利侵害鑑定基準」流程，該校所為之鑑定
      結果應有一定之公信力，亦可供為本件被告機車大鎖與告訴人專利申請範圍不
      同之參證。
（三）公訴人另以被告就其生產之機車大鎖以其妻曾彩鳳名義申請專利，經告訴人異
      議，由中標局審定被告生產之機車大鎖與告訴人之新型專利乃屬同一構造，不
      具新穎性，而異議成立，不予專利等情，而執為被告產品仿冒告訴人專利權之
      認定，固有中標局八十七年四月三日台專（判）字０六００六號第一一０八二
      一號專利異議審定書足考，然查另於案外人林葉水英舉發告訴人本件新型專利
      案中，依經濟部八十七年三月廿三日經（八七）訴字第八七六三一二０號訴願
      決定書中所認：「．．．又上述鑑定意見函（按即上揭檢察官囑由中標局鑑定
      之台專判字第０六００六字第一四一三九七號鑑定報告）中被扣證物（按即被
      告之產品）之構造並不同於系爭案更正後圖二、三所指示者」、行政院台八十
      七訴字第五二０七九號決定書亦載明：「．．．（經濟部訴願決定書中）所舉
      臺灣彰化地方法院檢察署檢察官不起訴處分書所論中央標準局八五台專判字第
      ０六００六字第一四一三九號鑑定意見函中被扣鑑定物之構造並不同於本案更
      正後圖二、圖三所揭示者，原處分機關認本案更正圖式未變更實質，與上述鑑
      定意見函結論並無矛盾」、「．．．再者，中央標準局八五台專判０六００六
      字第一四一三九七號鑑定意見函中被扣鑑定物之構造係為帶動塊頂抵缺口側邊
      平面，並無法正頂抵於斜面，防止卡梢內縮，與本案帶動塊確可頂抵於斜面最
      低點，以防止卡梢內縮，二者之構造特徵並不相同，原處分機關認本案更正圖
      式未變更實質，與鑑定意見函結論並無矛盾」，均認中標局上揭鑑定意見函之
      鑑定結果並無不妥，此有上開經濟部訴願決定書、行政院決定書附本院卷可查
      ，是中標局其後對被告之妻曾彩鳳所為另案之專利異議審定書，尚非得執為被
      告有仿冒犯行之認據。又告訴人其後雖又於八十七年一月二日送請生產力中心
      鑑定，然核諸該中心之鑑定內容係就案外人嘉祥保全股份有限公司之產品所為
      之鑑定，其鑑定結果與本案無關，亦非得執為認定本件之參證，附此敘明。
  綜上所述，足證被告甲○○所辯未仿冒告訴人之專利製造機車大鎖等詞應堪採信，
  此外復查無任何事證足資證明被告甲○○有何侵害新型專利之犯行，其罪嫌應屬不
  足，揆諸首揭說明，自應為無罪之諭知。
四、據上論斷，應依刑事訴訟法第三百零一條第一項，判決如主文。
中      華      民      國      八十八      年    九    月    二十三    日
                                        臺灣彰化地方法院刑事第二庭
                                            法      官  林  欽  章
右正本證明與原本無異。
如不服本判決，應於判決送達後十日內向本院提出上訴狀( 須附繕本 )。
告訴人或被害人對於判決如有不服具備理由請求檢察官上訴者，其上訴期間之計算係
以檢察官收受判決正本之日期為準。
                                            法院書記官  謝  秋  德
中      華      民      國      八十八      年    九    月    三十      日


司法院資訊處製作；財團法人民間司法改革基金會備份。
